臺灣臺北地方法院刑事判決　　　　　　　 93年度自字第157號
自　訴　人
即反訴被告　丙○○
代理人即反
訴辯護人　　吳金棟律師
被　　　告　乙○○
被　告　　　丁○
被　告　即
反　訴　人　甲○○
前列二人共同
選任辯護人　蔡育霖律師
前列二人共同
選任辯護人即
反訴代理人　方鳴濤律師
上列被告因偽造文書案件，經自訴人提起自訴，及反訴人提起反
訴，本院判決如下：
    主  文
乙○○、丁○、甲○○、丙○○均無罪。
    理  由
一、自訴意旨略以：被告乙○○夥同被告丁○、甲○○等三人，
    明知依照民國83年8月11日，自訴人丙○○與昇普來股份有
    限公司（下簡稱昇普來公司）簽定繼續接辦之「合約書」，
    及憑此合約書設定之抵押權設定契約書，其相對人應為「昇
    普來公司法人」，而非被告乙○○，竟以共同意圖供行使之
    用之犯意聯絡，由被告丁○、甲○○故依約將原告所有座落
    台北縣汐止市○○○段小溪0065之0003地號土地，及同地段
    67 地號共2筆土地，設定抵押權予被告乙○○個人（依約應
    設定予昇普來公司），使汐止地政事務所公務員登載不實於
    其職務上所掌之公文書「汐止地政事務所土地登記簿」，並
    足生損害於自訴人丙○○及該地政機關關於土地登記之正確
    性。被告乙○○憑此項不實登記、申請對於原告，提起本票
    強制執行中，對於上開0065之0003地號之土地，為查封登記
    之強制執行程序，有台灣士林地方法院執行處93年4月28 日
    士院儀93執勇字第7822號囑託查封登記書可證，足生損害於
    自訴人，因認被告三人涉有共同行使使公務員登載不實文書
    罪嫌云云。
二、反訴意旨略以：自訴人即反訴被告丙○○於83年8月11日向
    被告乙○○借款新臺幣（以下同）50萬元，並提供土第2筆
    設定抵押權，並委任土地登記代理人丁○辦理抵押權之登記
    。自訴人即反訴被告明知系爭抵押權登記之內容真實無誤，
    竟以誣陷他人於罪之意圖，謊稱登記不實，並於93年6月9日
    對反訴人甲○○提起訴訟。反訴人甲○○於當時僅為大學二
    年級學生，對此事毫無所悉，只是單純協助送件之複代理人
    。自訴人即反訴被告卻妄指其明知抵押權設定內容等等，皆
    乃虛偽陳述。自訴人即反訴被告丙○○另以散佈於眾之意圖
    ，指摘足以毀損反訴人甲○○與母親丁○之事，於94年3月
    10 日所提補充理由狀，記載反訴人之母親丁○代書「說謊
    ，無法面對良知及職業道德」等語，並撰寫台灣歷史，在前
    述補充理由狀中記載其自訴理由狀會登錄於台灣歷史第七級
    ，顯見其意圖將前述指摘足以毀損他人名譽之事出版、散布
    於眾，因認反訴被告涉有誣告、誹謗罪嫌云云。
三、按犯罪事實應依證據認定之，無證據不得認定犯罪事實；不
    能證明被告犯罪者，應諭知無罪之判決，刑事訴訟法第154
    條第2項、第301條第1項分別定有明文。又事實之認定，應
　　憑證據，如未能發現相當證據，或證據不足以證明，自不能
　  以推測或擬制之方法，以為裁判基礎（最高法院40年台上字
    第86號判例參照）。而自訴人之自訴，係以使被告受刑事訴
    追為目的，是其陳述是否與事實相符，仍應調查其他證據以
    資審認（最高法院52年台上字第1300號判例參照）。且認定
    犯罪事實所憑之證據，雖不以直接證據為限，間接證據亦包
    括在內，然而無論直接證據或間接證據，其為訴訟上之證明
    ，須於通常一般之人均不致有所懷疑，而得確信其為真實之
    程度者，始得據為有罪之認定，倘其證明尚未達到此一程度
    ，而有合理之懷疑存在而無從使事實審法院得有罪之確信時
    ，即應由法院為諭知被告無罪之判決（最高法院76年台上字
    第4986號判例參照）。
四、本訴部分：
（一）自訴人認被告乙○○、丁○、甲○○涉有右揭犯行，無非
      係以昇普來公司與原告丙○○簽訂繼續接辦之「合約書」
　    影本、土地、建築改良物抵押權設定契約書影本、土地登
      記申請書、台灣士林地方法院民事執行處囑託查封登記書
      影本、原告丙○○所有之台北縣汐止市○○○段小溪小段
      0000-0000號土地登記謄本（土地之抵押權人為乙○○）
      、台灣台北地方法院士林分院民事執行處強制執行金額計
      算書分配表在卷，及被告乙○○、丁○、甲○○均坦承為
      上述之抵押權設立登記等情，為其論據。
（二）訊據被告乙○○、丁○、甲○○雖坦承於上述時地為自訴
      人與被告乙○○設立抵押權設立登記，被告乙○○並持以
      向臺灣士林地方法院申請為查封拍賣之強制執行程序，惟
      均堅決否認涉有偽造文書之犯行，被告乙○○辯稱：該筆
      設定抵押所擔保之債權為自訴人鑒於家用向其貸款之50萬
      元，並提出本票乙張及系爭不動產設定抵押作為擔保，雖
      其二人曾簽立合約書認該筆借款於自訴人於規定期限內辦
      妥變更手續取得核可文書時，自動由委託總價中扣除，惟
      自訴人並未於期限內辦妥變更手續，該條件既不成就，即
      應依約定於3個月內返還，自訴人亦未依約返還該筆50萬
      元借款，則其自得依約對設定抵押之系爭不動產聲請查封
      拍賣等語，被告丁○辯稱：其並不知自訴人與被告間實質
      關係為公司或個人，被告與自訴人二人係共同基於合意，
      至其辦公室委託其代為辦理將自訴人之上揭土地設定抵押
      予被告乙○○，由其當場寫好，再交由自訴人蓋章，其製
      作抵押權設定契約書時並未看到合約書，其親見被告乙○○當場將支票交給自訴人，並由其見證等語；被告甲○○
　　　辯稱：其並不認識自訴人，其僅係是協助其母即被告丁○
　　　跑腿送件而已，當時其僅係大學二年級的學生，自訴人浪
　　  費司法資源，非常不應該等語。經查：
  １、自訴人將其所有上揭土地設定抵押予被告乙○○，並由被
      告丁○製作抵押權設定契約書及由被告甲○○以複代理人
      名義代為辦理設立登記，嗣經被告乙○○以清償票款強制
      執行事件，對上揭土地聲請查封拍賣之事實，有抵押權設
      定契約書、土地登記申請書、台灣士林地方法院民事執行
      處囑託查封登記書影本、原告丙○○所有之台北縣汐止市
      ○○○段小溪小段00 00-0000號土地登記謄本（土地之抵
      押權人為乙○○）、台灣台北地方法院士林分院民事執行
      處強制執行金額計算書分配表在卷，並經本院調閱臺灣士
      林地方法院84年度執字第4578號全卷查核屬實。自訴人雖
      堅稱其不知該抵押權設定予被告乙○○而非昇普來公司，
      惟其亦不否認於被告丁○為其二人製作抵押權設定契約書
      時，曾親自蓋章之事實，則被告丁○確係基於自訴人與被
      告乙○○之委任而製作該抵押權設定契約書之事實，亦可
      認定。
  ２、被告乙○○於被告丁○為其二人製作抵押權設定契約書時
      當場交付50萬元之借款支票予自訴人之事實，業據被告乙○○、丁○供承一致，並為自訴人所不否認，且有該金額
      50萬元發票人為乙○○、付款人為彰化商業銀行之支票影
      本在卷可參。而該款係自訴人鑒於家用而無息借支，自訴
      人與經營昇普來公司之被告乙○○約定，如自訴人於規定
      期限內辦妥變更手續取得核可文件，該筆借款自動由委託
      總價中扣除，自訴人須完成約定事項，該筆50萬元始可作
      為委託價之一部分，而自訴人迄未履約，自訴人即無權主
      張將該款作為委託價之一部分，且自訴人係取得50萬元始
      將土地設定抵押權予被告乙○○，被告所得之抵押權並非
      無對價，被告乙○○將該土地登記以自己為抵押權人，並
      無任何不法利益可言之事實，亦據臺灣高等法院因自訴人
      對被告乙○○提起詐欺自訴，以85年度上易字第3515號判
      決確定在卷，有本院調閱85年度執他字第5662號全卷可參
      。
　３、按本件訂立合約人雖為昇普來公司，惟被告乙○○係該公
　　　司之代表人，自訴人亦陳稱當時被告乙○○稱該公司以經
  　　歇業，不能用公司的名義，當時係同情他而為（見本院94
    　年5月27日審判筆錄），被告丁○亦供稱當時他們二人來
      就是要辦設定抵押給乙○○，是當場寫好蓋章的，被告乙○○要我見證，被告乙○○當場把支票交給自訴人等情，
　　　而系爭抵押權以被告乙○○個人名義登記，被告乙○○交
　　　付予自訴人之該金額50萬元支票亦係以被告乙○○為發票
　　　人而非昇普來公司，其於84年間向自訴人提起聲請許可就
　　　該本票強制執行案件，自訴人於該案僅稱二人間有變更地
　　　目之契約，又另設定抵押權，並未否認被告乙○○為系爭
　　　抵押權契約之抵押權人，有臺灣高等法院84年度抗字第15
　　　01號民事裁定在卷可參，自訴人坦承於84年間即知被告乙○○係以個人名義設定抵押並聲請查封拍賣之事實，迄今
　　　始提起自訴。而自訴人請求本院就系爭抵押權設定契約書
  　　原本送請鑑定以證明其係就空白之抵押權契約書事先蓋印
    　，再由被告丁○填寫內容，惟經本院送內政部警政署刑事
      警察局鑑定，因該土地登記書上文字與印文重疊之文字係
      以複寫紙所製成，該筆跡與印文有互溶現象，而難以認定
      先後，有內政部警政署刑事警察局94年4月18日刑鑑字第
      0940041342號函在卷可憑，則自訴人所自訴被告乙○○、
      丁○係違背其意思而偽造抵押權設定契約書並強行辦理登
　　　記等語，尚無其他積極證據相佐，尚難僅以自訴人之指訴
      ，即對被告乙○○、丁○為不利之認定。至自訴人雖請本
      院就系爭抵押權設定契約書再送請其他機關鑑定，惟文筆
      跡與印文已有互溶之現象而難以鑑定，已如前述，且自訴
      人就本件設定抵押係以空白授權方式委託被告丁○為之，
      其所舉證據尚難證明被告丁○有何違反其授權內容，業如
      前述，本院自無就該抵押權設定契約書再送予鑑定之必要
      ，核此敘明。
  ４、至於被告甲○○於訂立該抵押權契約時並不在場，其僅代
      其母即被告丁○送件至地政事務所辦理抵押登記之事實，
      業據被告丁○供證明確，依卷內資料亦無證據證明其知悉
      該抵押權契約當時約定之內容，自訴人亦當庭表示被告甲○○可能不知情，則被告甲○○所辯，應可採信。
  ５、綜上所述，自訴人所舉證據尚無法證明被告犯罪，此外，
      依卷內資料復查無其他積極證據足認被告等有自訴人所指
      之犯行，自訴代理人亦表示本件被告等均應判決無罪，本
      件不能證明被告三人犯罪，自均應為無罪之諭知。
三、反訴部分：
（一）按刑法第169條誣告罪之成立，以意圖他人受刑事處分虛
      構事實而向該管公務員申告為其要件，故其所訴事實，雖
      不能證明係屬實在，而在積極方面尚無證據證明其確係故
      意虛構者，仍不能遽以誣告罪論處，最高法院四十六年台
      上字第九二七號判例意旨參照。從而若告訴人非明知無該
      事實而故意捏造，僅因誤認有此事實或懷疑有此事實而為
      申告，縱不能證明其所訴事實實在，或被訴人終經不起訴
      處分確定，尚不得逕指為虛偽而科以申告人誣告罪名（最
      高法院四十年台上字第八八號、四十四年台上字第八九二
      號、五十九年台上字第五八一號判例參照）。次按，刑法
      第310條誹謗罪之成立必以行為人主觀上具有毀損他人名
      譽之不法意圖為必要，而行為人行為是否具有主觀不法意
      圖，須依行為當時之具體情況客觀判斷之，且立法者於一
      般阻卻違法事由外，另於刑法第310條明列特別阻卻違法
      事由，只要行為人之行為客觀上符合該條所定之要件，其
      行為即屬不罰，藉以解決實務上就主觀不法意圖判斷上之
      困難，及保障言論自由精神，故任何客觀上造成毀損他人
      名譽結果之行為，除有上開法條所定之特別阻卻違法事由
      應予免責外，縱無符合特別阻卻違法事由之情形，仍須基
      於該條保護言論自由之立法精神，確定行為人主觀上是否
      具有毀損名譽之惡意，資為判斷之依據，倘無積極之證據
      足資證明行為人有毀損名譽之惡意，即應推定行為人無惡
      意毀損他人名譽之犯意。
（二）本件反訴被告甲○○認自訴人丙○○涉有誣告及誹謗罪嫌
      ，無非係以自訴人丙○○提起本件自訴及於94年3月10日
      所提自訴補充理由狀影本，且自訴人於本院陳稱當時反訴
      人甲○○確實不在場等語，為其論據。
（三）訊據反訴被告丙○○否認涉有誹謗及誣告犯行，辯稱：其
      係有憑有據依照事實來起訴，判決由法官來決定，司法春
      秋係其附件給法官參考，讓法官知道事情的原委，並沒有
      發送給別人，只有給每一庭的法官，因尚未判決，其不可
      能拿給別人，當初會以反訴人甲○○為被告係因其並不認
      識甲○○，而甲○○為辦理系爭抵押權設定登記之複代理
      人，其於提起自訴時並不知甲○○僅代為跑腿，且與被告
      丁○有母子關係，於本院開庭時始知情，亦表示反訴人甲○○應不知情，請求法院不要定罪，並無誣告、誹謗之意
      思等語。經查，系爭抵押權設定登記確係由反訴人以複代
      理人之名義代為辦理之事實，業據反訴人甲○○陳稱明確
      ，並有該抵押權登記所使用之土地申請書影本在卷可參，
      反訴被告因認其所設定之抵押權人有誤，而認共同參與該
      設定登記流程之人均有犯意聯絡，於反訴人至本院陳稱其
      係被告丁○之女，當時僅負責跑腿等情後，反訴被告及辯
      護人亦當庭表示對被告甲○○之誤解，則其提起本件自訴
      尚非明知無該事實而故意捏造，僅因誤認有此事實或懷疑
      有此事實而為申告，故其對被告甲○○提起自訴部分縱經
      本院認不能證明其所訴事實實在，尚不得逕指為虛偽而科
      以自訴人誣告罪名。至反訴被告雖曾自行製作司法春秋作
      為審判案件訴狀之附件，惟其係提供其意見供法院參考，
      反訴被告尚無法提出積極證據足認被告所著之司法春秋曾
      有對外散布及內容有故意誹謗反訴人甲○○之事實，核與
      誹謗罪之構成要件不符，自難以誹謗罪相繩。
（四）綜上所述，反訴人所提出之證據尚不足以證明被告有誣告
      、誹謗之犯行，依卷內資料復查無其他積極證據足認反訴
      被告有該等犯行，本件不能證明反訴被告犯罪，自應為無
      罪之諭知。
據上論斷，應依刑事訴訟法第343條、第301條第1項、第339條，
判決如主文。
中　　華　　民　　國　　94　　年　　6 　　月　　7 　　日
                      臺灣臺北地方法院刑事第十二庭
                          審判長法  官  李英豪
                                法  官  胡宏文
                                法  官  沈君玲
以上正本證明與原本無異。
如不服本判決，應於判決送達後10日內，向本院提出上訴狀。
　　　　　　　　　　　　　　　　書記官　袁以明
中　　華　　民　　國　　94　　年　　6 　　月　　7 　　日
